臺灣桃園地方法院民事裁定　　　 110年度消債職聲免字第95號
聲　請　人
即債務人　　鄧偉忠　
代　理　人　林彥苹律師（法扶律師）
債　權　人　玉山商業銀行股份有限公司


法定代理人　曾國烈　
代　理　人　林毓璟　
債　權　人　中國信託商業銀行股份有限公司


法定代理人　利明献　
代　理　人　楊茹琳　


債　權　人　兆豐國際商業銀行股份有限公司

法定代理人　張兆順　


債　權　人　和潤企業股份有限公司

法定代理人　田天明　


上列當事人因消費者債務清理事件聲請免責，本院裁定如下：
    主  文
債務人鄧偉忠不免責。
    理  由
一、按「法院為終止或終結清算程序之裁定確定後，除別有規定
    外，應以裁定免除債務人之債務」。「法院裁定開始清算程
    序後，債務人有薪資、執行業務所得或其他固定收入，扣除
    自己及依法應受其扶養者所必要生活費用之數額後仍有餘額
    ，而普通債權人之分配總額低於債務人聲請清算前二年間，
    可處分所得扣除自己及依法應受其扶養者所必要生活費用之
    數額者，法院應為不免責之裁定。但債務人證明經普通債權
    人全體同意者，不在此限」。「債務人有下列各款情形之一
    者，法院應為不免責之裁定。但債務人證明經普通債權人全
    體同意者，不在此限：㈠於七年內曾依破產法或本條例規定
    受免責。㈡隱匿、毀損應屬清算財團之財產，或為其他不利
    於債權人之處分。㈢捏造債務或承認不真實之債務。㈣聲請
    清算前二年內，因消費奢侈商品或服務、賭博或其他投機行
    為，所支出之總額逾該期間可處分所得扣除自己及依法應受
    其扶養者所必要生活費用之半數，或所負債務之總額逾聲請
    清算時無擔保及無優先權債務之半數，而生開始清算之原因
    。㈤於清算聲請前一年內，已有清算之原因，而隱瞞其事實
    ，使他人與之為交易致生損害。㈥明知已有清算原因之事實
    ，非基於本人之義務，而以特別利於債權人中之一人或數人
    為目的，提供擔保或消滅債務。㈦隱匿、毀棄、偽造或變造
    帳簿或其他會計文件之全部或一部，致其財產之狀況不真確
    。㈧故意於財產及收入狀況說明書為不實之記載，或有其他
    故意違反本條例所定義務之行為」。消費者債務清理條例（
    下稱消債條例）第132 條、第133 條、第134 條分別定有明
    文，是法院為終止或終結清算程序之裁定確定後，除有消債
    條例第133 條、第134 條各款所定之情形者，法院應為不免
    責之裁定外，法院即應以裁定免除債務人之債務。
二、經查，本件聲請人即債務人鄧偉忠，前因有不能清償債務之
    情事，乃於民國107 年3 月31日向本院聲請消費者債務清理
    法院前置調解，後經本院司法事務官於107 年5 月24日以10
    7 年度消債調字第122 號諭知調解不成立，並移由本院民事
    庭受理聲請人更生之聲請，而經本院以107 年度消債更字第
    118 號裁定於10年7 月30日下午5 時起開始更生程序，並命
    司法事務官進行本件更生程序。嗣因聲請人所提出之更生方
    案未能獲得債權人會議可決，本院亦不得依職權認可，而經
    本院以108 年度消債清字第87號裁定於108 年11月27日下午
    5 時起開始清算程序，並命司法事務官進行本件清算程序。
    經查，據聲請人所提出之財產及收入狀況說明書、全國財產
    總歸戶查詢清單及本院司法事務官於更生及清算執行程序之
    調查，聲請人於裁定開始清算時，於大同股份有限公司有股
    票2,000 股，另其於各金融帳戶之存款總額為新臺幣（下同
    ）423.89元，金額均甚少，經排除於清算財團外，另關於股
    票部分經變賣後得價金4 萬1,119 元，扣除手續費及必要費
    用後，為3 萬9,889 元，故本院司法事務官斟酌本件清算財
    團之規模及事件特性，認並無選任清算管理人之必要，清算
    財團之分配由本院為之，經扣除執行費2,741 元，總計有3
    萬7,148 元已依各債權人債權比例分配完畢，故該清算財團
    之財產已全數變賣分配完畢，嗣本院司法事務官於110 年3
    月16日依職權以108 年度司執清債清字第64號裁定終結清算
    程序並確定在案等情，業經本院上開案卷確認無誤，堪予認
    定。是本院所為終結清算程序之裁定既已確定，依前開消債
    條例規定，法院即應審酌債務人是否有消債條例第133 條、
    第134 條所定應為不免責裁定之情形。
三、本院司法事務官前依消債條例第136 條規定，於裁定終結清
    算後依職權通知全體債權人及債務人就債務人免責與否表示
    意見或到庭陳述意見：
  ㈠兆豐國際商業銀行股份有限公司：請鈞院審酌聲請人於聲請
    更生前二年及現在之收入是否屬實，必要生活費用是否有浮
    報之虞。另審酌是否有符合消債條例第133 條之規定及是否
    有同條例第134 條不免責之事由。
  ㈡玉山商業銀行股份有限公司：不同意免責，請審酌是否符合
    消債條例第133 條、第134 條之情事。
  ㈢中國信託商業銀行股份有限公司：債務人應有消債條例第13
    3 條不免責之事由，並請鈞院調查是否有134 條不免責之事
    由。
  ㈣和潤企業股份有限公司（下稱和潤公司）：該公司未於清算
    執行程序中對免責與否部分表示意見，而係於本件免責程序
    中始具狀表示因該公司對債務人之債權係有動產擔保抵押之
    債權，故不參與消費者債務清理程序（參本院卷第29頁至第
    33頁）。
四、經查：
  ㈠債務人有消債條例第133 條所規定應不免責之情事存在：
  ⒈按法院裁定開始更生程序後，債務人免責前，法院裁定開始
    清算程序，其已進行之更生程序，適於清算程序者，作為清
    算程序之一部；其更生聲請視為清算聲請，消債條例第78條
    第1 項定有明文。由其文義可知，在適於清算程序之情形下
    ，清算程序之始點，得提前至裁定開始更生時。更生程序係
    重建型債務清理程序，為保障普通債權人於更生程序之受償
    額，依消債條例第64條第2 項第3 款規定，若無擔保及無優
    先權債權受償總額，顯低於法院裁定開始更生程序時，依清
    算程序所得受償之總額，法院不得認可更生方案。此即清算
    價值保障原則，保障債權人不至受比依清算程序受償更不利
    之地位。基此，債務人於裁定開始更生程序時，係有薪資固
    定收入，若債務人係聲請清算而開始清算程序，依消債條例
    第133 條規定可能受不免責之裁定，需繼續清償債務達消債
    條例第141 條規定數額後，始得再聲請裁定免責。惟於更生
    轉換清算程序之情形，若認定債務人有無薪資等固定收入之
    時點，不得提前至裁定開始更生程序時，債務人因此而受免
    責裁定，債權人將遭受較債務人依清算程序受償更不利之結
    果，有違清算價值保障原則（臺灣高等法院暨所屬法院98年
    法律座談會民事類提案第40號研討結果參照）。準此，為貫
    徹消債條例第133 條避免債務人濫用清算程序以獲免責，並
    敦促有清償能力者，利用薪資等固定收入清償債務而受免責
    ，以保障債權人可受最低清償之立法目的，債務人於更生轉
    清算程序之情形，認定有無薪資等固定收入之時點應提前至
    裁定開始更生程序之時。揆諸前揭說明，自應以本院裁定債
    務人開始更生時（即107 年7 月30日）起至裁定免責前之期
    間，綜合考量認定債務人有無薪資、執行業務所得或其他固
    定收入，扣除自己及依法應受其扶養者所必要生活費用之數
    額後仍有餘額，且普通債權人之分配總額低於債務人聲請更
    生前2 年間（即自105 年3 月31日起至107 年3 月30日止）
    ，可處分所得扣除自己及依法應受其扶養者必要生活費用之
    餘額，判斷債務人有無清償能力，及有無濫用清算程序之情
    節，而決定應否為債務人不免責之裁定。
  ⒉再查，聲請人主張其現於大陸工作，每月薪資收入約為2 萬
    2,160 元，每月支出部分以109 年度最低生活費標準1.2 倍
    計算為1 萬8,337 元，故聲請人每月收入扣除支出後，尚有
    餘額。
  ⒊又聲請人聲請更生前二年期間，依聲請人105 年至107 年度
    綜合所得稅各類所得資料清單及聲請人陳報之資料，可知聲
    請人自105 年4 月起至107 年3 月止之薪資所得收入總計為
    91萬2,320 元，加計聲請人所領取之新制勞工退休金金14萬
    5,416 元，合計共105 萬7,736 元，扣除更生裁定所認定聲
    請人於該段期間每月平均支出為1 萬7,821 元，2 年總計金
    額為42萬7,704 元後，尚餘63萬32元。
  ⒋依上開說明，聲請人自本院裁定清算後，每月收入減去支出
    ，尚有餘額。另聲請人聲請清算前二年間可處分所得扣除必
    要生活費用後，尚有餘額63萬32元，均如上述。然本件普通
    債權人於本院裁定清算確定後，於該清算執行程序中僅獲分
    配3 萬7,148 元，顯低於上開聲請人聲請清算前二年間可處
    分所得扣除必要生活費用後之餘額，是依消債條例第133 條
    規定，聲請人應為不免責裁定。
  ㈡債務人無消債條例第134 條各款所定應不免責之情形：
    經本院函詢全體普通債權人，就債務人是否應予免責一節表
    示意見，唯一債權人具狀表示反對債務人免責，已如前述，
    惟消債條例關於清算程序係以免責主義為原則，不免責為例
    外，倘債權人主張債務人有消債條例第134 條各款所定不免
    責事由，本應由債權人就債務人有合於上開各款要件之事實
    ，舉證以實其說。而本件債權人既未具體說明或提出相關事
    證證明，本院復查無債務人有何消債條例第134 條所列各款
    之不免責事由，自難認債務人有何消債條例第134 條應為不
    免責裁定之情形。至和潤公司雖曾在本件於107 年間進行更
    生前之調解程序時，主張其對聲請人之債權為有動產擔保抵
    押權之債權，故不參與更生程序（參調解卷第50頁），故於
    本件進行更生執行程序時，並未將之列為更生債權人列算更
    生方案，惟後因聲請人陳報該債權之動產擔保抵押標的即牌
    照號碼為AJX-9761號自小客車已經抵押權人即和潤公司行使
    別除權人（抵押權），故本院司法事務官乃於清算執行程序
    中發函通知和潤公司陳報剩餘不足清償之債權，該剩餘債權
    非依清算程序不得行使權利（參清算執行案卷第45頁），嗣
    和潤公司亦於109 年3 月23日具狀陳報債權，且以電話確認
    上開自小客車已處分，故其剩餘債權為普通債權，本院即將
    該債權列入債權表及分配表中，並就聲請人上開變賣股票所
    得款項依其債權比例加以分配在案（參清算執行案卷第50頁
    至第57頁、第148 頁至第149 頁、第176 頁、第189 頁、第
    191 頁），和潤公司對此未曾提出異議，是足認和潤公司對
    於聲請人所餘剩債權確已屬普通債權一情並無爭執，故和潤
    公司再具狀表示其為有擔保之債權，不參與本件進行，顯屬
    無據，附此敘明。
五、綜上所述，本件債務人有消債條例第133 條所規定應不免責
    之情形存在，且又未經普通債權人全體同意免責，依首揭條
    文規定，本件債務人應不免責，爰裁定如主文。
六、本院雖裁定債務人不免責，惟日後債務人仍得繼續清償於符
    合消債條例規定得為免責裁定之要件後，另行聲請免責，附
    此敘明。
　
中    華    民    國   110    年    11    月    15    日
                  民事第三庭  法  官  林靜梅
以上為正本係照原本作成。
如不服本裁定，應於裁定送達後10日內，以書狀向本院提出抗告
，並繳納抗告費新臺幣1,000元。
中    華    民    國   110    年    11    月    16    日
                              書記官  劉寶霞
　
附錄
    債務人繼續清償得聲請法院裁定免責之規定：
    消費者債務清理條例第141 條債務人因第133 條之情形，受
    不免責之裁定確定後，繼續清償達該條規定之數額，且各普
    通債權人受償額均達其應受分配額時，得聲請法院裁定免責
    。
    消費者債務清理條例第142 條法院為不免責或撤銷免責之裁
    定確定後，債務人繼續清償債務，而各普通債權人受償額均
    達其債權額之20％以上者，法院得依債務人之聲請裁定免責
    。